【裁判字號】    95,訴,299
【裁判日期】    950929
【裁判案由】    確認法律關係存在（不存在）
【裁判全文】
臺中高等行政法院裁定
                                     95年度訴字第00299號
原      告  甲○○
兼  訴  訟  乙○○
代  理  人                身分.
被      告  臺中縣政府
代  表  人  丙○○
訴訟代理人  丁○○
            戊○○
上列當事人間因確認法律關係不存在事件，原告提起行政訴訟，
本院裁定如下：
    主  文
原告之訴駁回。
訴訟費用由原告負擔。
    理  由
一、按行政機關代表國家處理行政事務，如與人民因私權關係發
    生爭執，係屬於民事訴訟範圍，應向普通法院訴請裁判，非
    屬行政爭訟範圍。又訴訟事件不屬行政法院之權限者，行政
    法院應以裁定駁回原告之訴，行政訴訟法第107條第1項第1
    款規定甚明。次按「直轄市或縣（市）地政機關接受聲請或
    囑託登記之事件，經審查證明無誤，應即公告之，其依第53
    條逕為登記者亦同。」、「依第55條所為公告，不得少於15
    日。」、「土地權利關係人，在前條公告期間內，如有異議
    ，得向該管直轄市或縣（市）地政機關以書面提出，並應附
    具證明文件。因前項異議而生土地權利爭執時，應由該管直
    轄市或縣（市）地政機關予以調處，不服調處者，應於接到
    調處通知後15日內，向司法機關訴請處理，逾期不起訴者，
    依原調處結果辦理之。」土地法第55條第1項、第58條第1項
    、第59條分別定有明文。是依土地法第59條規定之公告，公
    告期間土地權利關係人若提出異議，其因異議而生之土地權
    利之爭執，核屬私權之爭執；土地權利關係人對地政機關就
    該爭執所為之私權調處如有不服，自應以相對人為被告，依
    民事訴訟程序向民事法院提起訴訟以資救濟，非屬行政爭訟
    範圍。
二、本件被告於民國（下同）85年為在東勢鎮大甲溪東豐大橋下
    游東側規劃設立大甲溪自然解說公園（後改為環保公園），
    由被告興建「大甲溪粵新堤防工程」，以工程完成後之河川
    浮覆地作為公園用地，已事先擬具計畫報經行政院85年6月1
    日臺（85）內政字第8575151號准許有案。嗣於93年12月底
    工程全部完成後，乃檢送實測相關圖冊送內政部轉行政院核
    備，案經內政部會商財政部同意，並經行政院94年10月21日
    院授內中地字第0940053302號函核准就臺中縣東勢鎮○○○
    段1314地號等20筆土地，面積共25.383247公頃，由臺中縣
    取得產權。被告乃以94年11月7日府工水字第0940296614號
    函囑託臺中縣東勢地政事務所（以下簡稱東勢地政事務所）
    辦理土地所有權第一次登記。臺中縣東勢地政事務所審查後
    ，依土地法第58條、第59條、土地登記規則第72條規定，以
    94 年11月28日94年東地登字第11008號公告15日。公告期間
    原告提出異議，經依土地法第59條第2項、第34條之2授權訂
    定之直轄市、縣（市）不動產糾紛調處委員會設置及調處辦
    法之規定，送臺中縣東勢鎮、石岡鄉及和平鄉區域性不動產
    糾紛調處委員會調處結果：「本案6筆土地（即臺中縣東勢
    鎮○○○段第1325至1330號土地）應准臺中縣政府辦理土地
    所有權第一次登記。」原告不服調處結果，並於95年6月7日
    向臺中地方法院提起「確認所有權登記請求權不存在等」之
    民事訴訟，嗣因未依限繳納裁判費，經該院以95年度訴字第
    1954號裁定駁回等情，有各該函文、公告、臺中縣政府（地
    政局）不動產糾紛調處紀錄表、起訴書、民事裁定等分附本
    院卷及訴願卷可稽。本件原告不服上開調處結果，依土地法
    第59條第2項規定，另向本院提起本件行政訴訟，以渠等居
    住種植之土地卻遭公告辦理縣有登記，被告所為違反河川管
    理規則第53條、國有財產法施行細則第15條第3項、水道浮
    覆地及道路溝渠廢置地所有權歸屬處理原則、土地登記審查
    手冊2章第2節「地方政府取得土地所有權第一次登記」等之
    規定，該調處結果准由臺中縣登記所有權，妨害農民行使財
    產上權利，原告乃提起本件訴訟，求為判決：「(一)確認被告
    依院頒『水道浮覆地及道路溝渠廢置地所有權歸屬處理原則
    』辦理大甲溪粵新堤防工程河川新生地所有權取得計畫書就
    原告乙○○經東勢地政事務所給付93年9月8日93年東土測字
    第163100號複丈結果通知書之土地登記請求權不存在。(二)確
    認被告依院頒『水道浮覆地及道路溝渠廢置地所有權歸屬處
    理原則』辦理大甲溪粵新堤防工程河川新生地所有權取得計
    畫書就原告甲○○經東勢地政事務所給付93年9月8日93年東
    土測字第163200號複丈結果通知書之土地登記請求權不存在
    。」經核原告之訴係屬原告與被告間關於土地登記請求權之
    私權爭執，依首揭說明，此類不服調處案件，應向民事法院
    訴請裁判，行政法院並無審判權，原告向本院提起訴訟，自
    非合法，應予駁回。原告於訴訟中又以其已另行提起民事訴
    訟，請求停止本件訴訟程序，並就審判權聲請大法官解釋云
    云，惟查原告迄未提出證據，以證明普通法院就本案無審判
    權，已於確定判決中表示，是本件並無行政程序法第178條
    所規定裁定停止訴訟程序之適用，併予敘明。
三、依行政訴訟法第107條第1項第1款、第104條、民事訴訟法第
    95條、第78條，裁定如主文。
中    華    民    國    95    年    9     月    29    日
                  第三庭 審判長 法  官  沈應南
                                法  官  許武峰
                                法  官  許金釵
以上正本證明與原本無異。
如不服本裁定，應於裁定送達後10日內以書狀敘明理由，經本院
向最高行政法院提起抗告（須依對造人數附具繕本）；並應預繳
送達用雙掛號郵票390元（34元及5元郵票各10份)。
中    華    民    國    95    年    9     月    29    日
                                書記官  許騰云


司法院資訊處製作；財團法人民間司法改革基金會備份。
